【裁判字號】    99,訴,2478
【裁判日期】    991104
【裁判案由】    履行契約
【裁判全文】
臺灣臺北地方法院民事判決              99年度訴字第2478號
原      告  潘文昇
訴訟代理人  程巧亞律師
複代理人    陳麗增律師
被      告  中國信託商業銀行股份有限公司
法定代理人  辜松
訴訟代理人  趙堅集
            于立
上列當事人間請求履行契約事件，本院於中華民國99年10月21日
言詞辯論終結，判決如下：
    主      文
原告之訴及假執行之聲請均駁回。
訴訟費用由原告負擔。
    事實及理由
壹、程序方面
一、被告之法定代理人原為麥克迪諾馬，嗣於本件訴訟繫屬後變
    更為辜松，辜松並於民國99年7月7日具狀聲明承受訴訟
    ，並有公司變更登記表在卷可稽（本院卷第115頁、第171頁
    至第173頁），核與民事訴訟法第170條、第175條、第176條
    之規定相符，應予准許。
二、按訴狀送達後，原告不得將原訴變更或追加他訴，但請求之
    基礎事實同一者，不在此限，民事訴訟法第255條第1項第2
    款定有明文。查原告起訴時原係依兩造間信託契約法律關係
    主張被告應返還投資款，嗣於99年6月8日追加信託法第23條
    及民法第544條為其請求權基礎（本院卷第93頁），核原告
    所為原訴訟標的與追加之訴訟標的，均係本於同一連動債產
    品所生之爭議，其主要爭點均在於被告應否返還或賠償原告
    75％之投資本金，兩者具有共同性，且在社會生活上可認為
    關連，而就原請求之訴訟及證據資料，於審理繼續進行在相
    當程度範圍內具有一體性，得期待於後請求之審理予以利用
    ，揆諸前揭規定，並無不合。
貳、實體方面
一、原告主張：原告於96年9月21日經由訴外人即被告理財專員
    郭雅雯之推薦而委託被告購買「4199雷曼兄弟一年臺幣連結
    3檔全球鞋子類股連動債券」產品（下稱系爭連動債），投
    資金額為新臺幣（下同）500萬元，受託投資期間為96年9月
    17日至96年10月1日，信託存續期間則自受託投資期間截止
    日至97年10月20日；郭雅雯並同時交付信託運用指示書、產
    品條件內容說明、主要風險說明、產品特約事項等文件予原
    告，上開文件所載之內容均為兩造信託契約內容之一部。而
    依上開產品條件內容說明第13點之約定，可知被告保證原告
    於信託契約到期日屆至時，至少可取回75％之原始投資成本
    （尚不包括同說明第15點約定之固定配息）；復依上開主要
    風險說明書第1點之記載，亦可知被告保證系爭連動債產品
    於可能遭致最大投資風險即損失25％之原始投資成本，而第
    5點係記載「保息為發行或保證機構所承諾，非本行所承諾
    或保證」，而非記載「保本」，再依系爭連動債之發行機構
    雷曼兄弟財務公司所製作之系爭連動債產品英文說明書，雷
    曼兄弟財務公司並無承諾系爭連動債產品到期日屆至時，至
    少可取回75％之原始投資成本，益徵此為被告本身之承諾及
    保證，並已成為兩造信託契約之約定，即與系爭連動債之發
    行機構雷曼兄弟財務公司及保證機構雷曼兄弟控股公司分別
    聲請破產保護無關。詎原告自兩造間信託契約信託期間屆至
    （即97年10月20日）起迄今均無法領回上開投資款，是依兩
    造信託契約法律關係，被告自應返還75％之原始投資成本即
    375萬元（計算式：500萬元75％＝375萬元）予原告。縱
    認被告依兩造信託契約並無返還原告75％原始投資成本之義
    務，惟依信託法第22條、民法第535條之規定，被告已受領
    原告所交付之信託報酬，自應依信託本旨及依原告指示盡善
    良管理人之注意義務，並應於投資期間，隨時注意原告所購
    買之系爭連動債產品風險變化情況，適時通知原告，提供其
    規避風險之資訊。詎被告及其理財專員郭雅雯僅告知原告系
    爭連動債產品之淨值，並未適時主動為投資風險變動之通知
    ，甚至於投資市場陸續出現系爭連動債發行機關雷曼兄弟負
    面新聞報導之情況下，仍告知原告系爭連動債產品「到期保
    本率為75％配息8％最差賠17％」，並遲至雷曼兄弟控股公
    司聲請破產保護而無法贖回時始通知原告，顯見本件係因被
    告及其理財專員郭雅雯未盡善良管理人之注意義務，原告始
    受有不能於系爭連動債產品到期時取回75％原始投資成本之
    損害，是原告自得依信託法第23條及民法第544條之規定，
    請求被告公司負賠償375萬元投資損失之責任。爰依兩造間
    信託契約法律關係及信託法第23條、民法第544條之規定提
    起本訴。並聲明：(一)被告應給付原告375萬元，及自97年10
    月20日起至清償日止，按年息5％計算之利息。(二)願供擔保
    請准宣告假執行。
二、被告則以：
  (一)於96年8月、9月間，原告投資之另檔連動債產品到期或提前
    獲利贖回，遂詢問郭雅雯有無可接續投資之產品，郭雅雯即
    向原告介紹系爭連動債產品，原告即決定委託被告投資系爭
    連動債產品500萬元，並由郭雅雯再次向原告說明系爭連動
    債產品之產品條件及投資風險後，交由原告在相關契約文件
    上簽名並交付契約文件予原告留存。系爭連動債之產品條件
    說明第13點及主要風險說明第1點雖有記載「委託人到期時
    有可能損失25％原始投資本金」，然此係依據產品條件說明
    第24點及系爭連動債產品英文說明書到期返還金額所載之各
    種情境向委託人就到期最低還本情形為更清楚之說明，係屬
    發行機構及保證機構於符合特定條件下所做之承諾與保證，
    並非被告所為之承諾或保證，且需於發行機構及保證機構未
    發生信用風險之前提下，方有獲得8％固定配息及75％原始
    投資本金。再者，被告於系爭連動債之產品條件內容說明第
    13點到期最低還本比率已載明：「中國信託（受託人）依委
    託人之指示投資本債券，除盡善良管理人之義務外，並不保
    證信託本金及最低收益率，亦不對發行及保證機構之承諾與
    保證負責。」，主要風險說明之信用風險及產品特約事項第
    10條、第15條亦分別向原告為相類似之說明。而系爭連動債
    產品之信用風險，被告已於產品條件內容說明、主要風險說
    明及產品特約事項中說明系爭連動債可能遭致之信用風險及
    投資風險，原告亦在主要風險說明及產品特約事項上簽名，
    以確認其已於合理期間充分審閱且接受前述產品條件內容及
    投資風險，足見被告已於系爭連動債產品相關契約文件中多
    次向原告揭露就其所投資之本金或收益不負保證之責。況且
    被告係接受原告以特定金錢信託（即指定用途信託）方式委
    託投資系爭連動債產品之信託業，依信託業法第31條、90年
    10月18日中央銀行外匯局(90)台央外伍字第0400 48639號函
    釋內容，可知被告不得承諾擔保系爭連動債產品之本金或最
    低收益率。又原告自93年4月起即陸續以特定金錢信託方式
    ，委託被告投資多檔連動債產品，多為獲利出場，投資經驗
    豐富；且原告具有大學學歷，其又擔任知名企業達欣工程股
    份有限公司（下稱達欣公司）董事乙職，智識、經歷亦高於
    一般投資人，則原告應甚明瞭系爭連動債產品之各項說明及
    風險告知，並應知悉被告未對到期本金返還數額為任何保證
    或承諾乙情。
  (二)本件原告係以特定金錢信託方式委託被告在國外投資系爭
    連動債產品，被告並未募集信託基金，亦未提供分析意見或
    推介建議，顯非證券投資信託或證券投資顧問，故應無證券
    投資信託及顧問法第7條、第8條、第62條及證券投資信託事
    業管理規則第22條之1規定應隨時為原告注意風險及適時通
    知之適用。又現行法令對被告受託處理連動債投資是否負報
    告義務既無明文規範，兩造間就系爭連動債產品亦無為定期
    報告之特約，則被告受原告委託以特定金錢信託方式在國外
    投資系爭連動債產品，既依行政院金融監督管理委員會（下
    稱金管會）銀行局94年12月27日銀局（四)字第09480116890
    號函釋內容及「中華民國信託業商業同業公會會員辦理信託
    業務交易報告書及對帳單應行記載事項一致性規範」寄發對
    帳單予原告，並載明最新報價請至中國信託個人金融網查詢
    ，被告已於網站上揭露參考報價，投資人可隨時上網查詢；
    又被告於97年7月17日後，亦依金管會銀行局97年1月16日金
    管銀（四)字第09600577750號函釋修訂之「中華民國信託業
    商業同業公會會員辦理信託業務交易報告書及對帳單應行記
    載事項一致性規範」，在對帳單上明載系爭連動債之參考淨
    值，被告已盡善良管理人之注意義務。又系爭連動債淨值於
    97年3月7日下降至80.04％，被告理財專員郭雅雯即於97 年
    3月10日通知原告，足見被告已有隨時注意系爭連動債之風
    險變化並通知原告。另美國於發生次級房貸風暴後，市場亦
    有諸多美國花旗銀行及美國美林證券發生巨額虧損或裁員之
    消息，然迄未見上開金融暨證券機關發生信用危機；而雷曼
    兄弟公司雖於97年6月、7月間財報出現虧損，然當時諸多專
    業分析報告及新聞報導仍對雷曼兄弟公司持樂觀正面看法，
    並建議持有或逢低買進雷曼兄弟公司之股票，國際專業信用
    評等機構惠譽國際信用評等公司（Fitch）於97年9月9日對
    雷曼兄弟公司之信用評等評定為A+，穆迪信用評等公司（
    Moody's）於97年9月10日對雷曼兄弟公司之信用評等評定為
    A2，標準普爾信用評等公司（Standard＆Poor's）於97年9
    月12日對雷曼兄弟公司之信用評等評定為A，顯見雷曼兄弟
    公司於聲請破產保護前，投資市場上未有明確資料顯示雷曼
    兄弟公司有破產危機，故雷曼兄弟公司於97年9月15日聲請
    破產保護係事變而無法為被告所預見，被告並無未盡善良管
    理人注意義務之情事等語，資為抗辯。
  (三)聲明：
  1.原告之訴及假執行之聲請均駁回。
  2.願供擔保請准宣告免為假執行。
三、兩造不爭執事項
  (一)訴外人郭雅雯為被告公司所屬敦南分行之理財專員。
  (二)原告於96年9月21日，透過被告之理財專員郭雅雯，委託被
    告投資購買由雷曼兄弟發行之系爭連動債產品，投資金額為
    500萬元，被告之理財專員郭雅雯並交付相關契約文件（含
    信託運用指示書、產品條件內容說明、產品特約事項），受
    託投資期間為96年9月17日至96年10月1日，信託存續期間自
    受託投資截止日至為97年10月20日（本院卷(一)第36頁至第42
    頁、第75頁）。
  (三)被告曾以訊息通知函告知原告雷曼兄弟控股公司於97年9月
    15日聲請破產保護一事（本院卷(一)第64頁）
  (四)原告於系爭連動債之信託運用指示書、產品條件內容說明、
    產品特約事項上之簽名及印文均為真正。
四、得心證之理由：
    本件原告主張依兩造之信託契約，被告保證信託契約到期日
    屆至時，原告至少可取回75％之原始投資成本，而信託契約
    業於97年10月20日屆至，被告自應依信託契約應返還75％原
    始投資本金，縱認被告依信託契約並無返還75％原始投資本
    金之義務，惟依信託法第22條、民法第535條之規定，被告
    已受領原告所交付之信託報酬，自應依信託本旨及依原告指
    示盡善良管理人之注意義務，惟被告及其理財專員郭雅雯並
    未盡其善良管理人之注意義務，原告受有不能於系爭連動債
    產品到期時取回75％原始投資成本之損害，是原告自得依信
    託法第23條及民法第544條之規定，請求被告公司負損害賠
    償責任，則為被告所否認，並以前詞置辯，是本件所應審究
    者為：(一)依兩造之信託契約，原告可否請求被告返還75％原
    始投資本金即375萬元？(二)被告是否未盡善良管理人之注意
    義務，而應負損害賠償責任？茲分別論述如下：
  (一)被告並未保證原告於到期時可領回75％原始投資本金
    經查，原告於96年9月20日委託被告購買系爭連動債產品，
    並簽立信託運用指示書（本院卷(一)第36頁），而系爭連動債
    產品條件內容說明第13點記載：「本債券為不保本型債券，
    委託人到期時有可能損失25％原始投資本金。中國信託（受
    託人）依委託人之指示受託投資本債券，除盡善良管理人之
    義務外，並不保證信託本金及最低收益率，亦不對發行及保
    證機構之承諾與保證負責。」（本院卷(一)第6頁），主要風
    險說明書第1點則記載：「到期最大本金損失風險：發行機
    構不提供100％本金之保證，亦不保證產品到期之最低收益
    率。當投資的1年期間，未發生提前到期事件，又曾發生下
    限觸及事件，且於期末評價日表現最差連結標的期末價格跌
    至零，將導致委託人僅得到固定配息8％，並損失25％原始
    投資本金。」，第5點則記載：「信用風險：本債券之委託
    人需承擔本債券發行機構之信用風險，而『信用風險』之評
    估，完全端視委託人對於債券發行機構之信用評等價值之評
    估；亦即保息為發行或保證機構所承諾，非本行所承諾或保
    證。」（本院卷(一)第10頁），又系爭連動債產品特約事項第
    10點、第15點亦明載：「受託人不擔保基於發行機構及本投
    資標的所生之任何風險，其中包括但不限於發行機構於到期
    日前或到期日時投資標的財產價值（包括孳息收益）之交付
    ，委託人（兼受益人）於指示本投資標的之前，已經自行審
    慎評估。」、「委託人（兼受益人）已充分瞭解本投資標的
    之特性及下列可能產生之投資風險：……b.受託人不擔保委
    託人（兼受益人）於本項投資之原始投資金額、收益以及管
    理、運用績效，委託人（兼受益人）應自負盈虧。……d.本
    項投資可能會面臨投資標的本身或發行機構之債信下降及運
    用之損失、或因政治、經濟、國家、市場、戰爭、交易對象
    等及其他不可抗力或不可歸責於受託人之事由所產生之投資
    風險，前述相關投資風險悉由委託人（兼受益人）自行承擔
    。」（本院卷(一)第42頁反面），可知系爭連動債產品已明載
    係屬「不保本型債券」，到期時有可能損失25％原始投資本
    金，就其文義僅係告知原告可能損失25％原始投資本金，然
    被告並未保證或承諾到期時原告必可領回75％原始投資本金
    ，原告主張此為被告之保證或承諾，即無足取。是以，原告
    依兩造信託契約請求被告應返還75％原始投資本金，尚屬無
    據，應予駁回。
  (二)被告已盡善良管理人之注意義務，不應負損害賠償責任
  1.按「稱信託者，謂委託人將財產權移轉或為其他處分，使受
    託人依信託本旨，為受益人之利益或為特定之目的，管理或
    處分信託財產之關係」、「受託人應依信託本旨，以善良管
    理人之注意，處理信託事務」、「受託人因管理不當致信託
    財產發生損害或違反信託本旨處分信託財產時，委託人、受
    益人或其他受託人得請求以金錢賠償信託財產所受損害或回
    復原狀，並得請求減免報酬」，信託法第1條、第22條及第
    23條分別定有明文。次按「受任人處理委任事務，應依委任
    人之指示，並與處理自己事務為同一之注意，其受有報酬者
    ，應以善良管理人之注意為之。」、「受任人因處理委任事
    務有過失，或因逾越權限之行為所生之損害，對於委任人應
    負賠償之責」，民法第535條、第544條亦有明文。準此，受
    託人違反信託本旨致信託財產發生損害或處理信託事務有過
    失時，委託人始得請求受託人負損害賠償責任，合先敘明。
  2.經查，本件原告委託被告為受託人而投資申購系爭連動債，
    由被告為原告辦理投資事務，兩造間成立信託契約，已如前
    述，則依上開規定，原告自得請求被告說明信託事務之處理
    情形，惟所謂說明信託事務之處理情形、系爭連動債資訊之
    提供等，依卷附原告簽立之信託運用指示書（暨共同信託基
    金申購書）約款第2條約定，受託人得將信託資金集合管理
    運用帳戶之營運範圍或方法等相關資料通知委託人或置於網
    站或受託人營業場所，俾委託人得自行判斷（本院卷(一)第36
    頁），顯見兩造就系爭連動債資訊之提供，已約明被告得以
    通知或揭示於網站或營業處所之方式為之，不以由其理財專
    員郭雅雯口頭說明或寄發書面報告為限，則原告自得至被告
    個人金融網查詢系爭連動債所連結投資標的之價格，難謂被
    告有何違反告知義務之情事。而被告除每月寄發對帳單予包
    括原告在內之委託投資人，告知其投資本金及參考市值外，
    並於對帳單上揭示「最新報價請至中國信託個人金融網（
    http：//consumer.chunatrust.com.tw）查詢參考報價或者
    逕洽本行理財專員」，亦為原告所不否認（本院卷(一)第182
    頁反面），是認被告確實已依「中華民國信託業商業同業公
    會會員辦理信託業務交易報告書及對帳單應行記載事項一致
    性規範」規定及行政院金融監督管理委員會銀行局94年12月
    27日銀局(四)字第09480116890號函釋內容（本院卷(一)第121、
    123、124頁），於每月寄發之對帳單及網路揭露系爭連動債
    之參考報價及參考市值。況且，被告之理財專員郭雅雯在系
    爭連動債淨值下降至80.04％時，即於97年3月10日立即以電
    話通知原告，有電話紀錄在卷足憑（本院卷(一)第202頁），
    則原告於知悉產品價格變化時，仍繼續持有產品，並未辦理
    提前贖回，致受有到期投資金額與原始投資本金間之價差損
    失，即為原告應自行承擔之風險範圍，尚難認係被告違反告
    知義務所致。而雷曼兄弟控股公司於97年9月15日聲請破產
    保護，被告亦立即對所有委託投資由雷曼兄弟控股公司擔任
    保證機構之連動債之客戶寄發通知，有雷曼兄弟控股公司聲
    請破產保護訊息通知函在卷足參（本院卷(一)第64頁），亦難
    認係被告違反有告知義務之情事。又原告簽署之產品條件內
    容說明業以加大字體載明：「本債券為不保本型債券，委託
    人於到期時有可能損失25％原始投資本金」，並於主要風險
    說明記載系爭連動債存在之相關風險，包括到期最大本金損
    失風險、信用風險、事件風險...等等，且發行機構不提供
    100％本金之保證，保息係發行或保證機構所承諾，非受託
    銀行所承諾或保證，另於產品特約事項載明「委託人（兼受
    益人）已充分了解及同意本投資商品之內容、交易條件等，
    並願意完全自行承受任何可能產生之投資損失及風險」等字
    樣，該等字句文意清晰易懂，足見被告於原告投資系爭連動
    債前，已告知該項投資可能因發行或保證機構發生信用風險
    而虧損本金，被告就系爭連動債可能產生之風險應已履行其
    告知、說明義務，難認有何違反善良管理人注意義務之情事
    。
  3.又本件原告另提出相關報導摘要（本院卷(一)第189頁至第196
    頁）等資料，主張被告並未告知系爭連動債產品風險發生變
    動，顯未盡善良管理人之注意義務云云。經查，關於上揭相
    關報導摘要，期間自96年2月26日起至97年9月15日止，資料
    來源大多為東方日報、星島日報、信報、大公報、香港商報
    、文匯報、明報、太陽報等香港地區之報社，難認我國國內
    銀行得充分瞭解上開報導內容，再究其報導內容充其量僅係
    因次級房貸風暴導致雷曼兄弟控股公司股價及純利下跌、裁
    員、轉盈為虧等，其內容縱令屬實，亦不代表雷曼兄弟控股
    公司必然將發生破產之事實，是尚不能據此即認定本件雷曼
    兄弟控股公司早於96年2月26日即已發生信用危機，且被告
    已知悉該項事實卻未告知原告。況且，於97年3月間，國內
    報導對於雷曼兄弟控股公司亦有股價上漲及股票部門、併購
    顧問費收入、投資管理部門均營收成長等之正面報導（本院
    卷(一)第125頁至第132頁），而各大專業投資機構如Credit
    Suisse、Deutsche Bank、Merrill Lynch對雷曼兄弟控股公
    司股票之看法亦均為買進（本院卷(一)第138頁至第152頁），
    足見各專業投資機構對雷曼兄弟控股公司之經營仍抱持正面
    之看法；再者，雷曼兄弟控股公司於97年9月間，仍經全球
    三大信用評等公司即惠譽國際信用評等公司（Fitch）評等
    為A+級、穆迪信用評等公司（Moody's）評等為A2級、標準
    普爾信用評等公司（Standard＆Poor's）評等為A-級，有雷
    曼兄弟歷史信用評等狀況附卷可稽（本院卷(一)第153頁至第
    155頁），堪認於97年9月間雷曼兄弟控股公司之債信狀況尚
    屬優良。而雷曼兄弟控股公司於97年9月15日突向美國法院
    聲請破產保護，實非被告所得預料，難認被告於雷曼兄弟控
    股公司聲請破產保護前，可準確預知雷曼兄弟控股公司將發
    生信用危機，原告復無法提出任何證據證明被告早已知悉或
    可得預知美國雷曼兄弟公司將於數月後發生信用危機，自難
    認被告有何違反善良管理人注意義務之情事。
  4.再按損害賠償之債，以有損害之發生及有責任原因之事實，
    並二者之間，有相當因果關係為成立要件。故原告所主張損
    害賠償之債，如不合於此項成立要件者，即難謂有損害賠償
    請求權存在，最高法院48年台上字第481號判例意旨參照。
    又所謂相當因果關係，係以行為人之行為所造成之客觀存在
    事實為觀察，依吾人智識經驗判斷，通常均有發生同樣損害
    結果之可能者，該行為人之行為，即與損害間有因果關係，
    最高法院95年度台上字第449號裁判意旨亦可參照。依系爭
    連動債產品說明書及產品特約事項所載（本院卷(一)第6、42
    頁），系爭連動債期間為1年，業已於97年10月20日屆至，
    然其雷曼控股公司因發生重大事件而向美國法院聲請破產保
    護，則原告於事後可領回之金額為何仍屬未定，其因投資系
    爭連動債產品所受之損害為何亦因而無法確定，原告以其因
    投資系爭連動債受有投資本金75％之損害，請求被告負賠償
    損害責任，即非可採。縱認原告因申購系爭連動債受有損害
    ，然原告無法領回75％原始投資本金，係因雷曼控股公司發
    生重大事件，經法院裁定破產或聲請破產保護所致，不論被
    告已否履行善良管理人之注意義務，均將發生此一結果，原
    告因投資系爭連動債產品虧損所受之損害與被告是否履行善
    良管理人之注意義務間，難謂有相當因果關係存在，其以此
    為由請求被告賠償其因投資虧損所受之損害，尚非正當。
  5.綜上，被告代原告購買系爭連動債，並無違反善良管理人之
    注意義務，原告於知悉系爭連動債連結標的之價格跌破下限
    時，既未辦理提前贖回，選擇繼續持有產品，致事後受有價
    差損失，即應自行承擔風險，難認係被告未盡善良管理人之
    注意義務所致，是以，原告主張被告應依信託法第23條及民
    法第544條規定負損害賠償責任云云，核屬無據，應予駁回
    。
五、從而，原告依兩造信託契約法律關係、信託法第23條及民法
    第544條之規定，請求被告應給付原告375萬元，及自97年10
    月20日起至清償日止，按年息5%計算之利息，為無理由，應
    予駁回。原告之訴既經駁回，其假執行之聲請亦失所附麗，
    應併予駁回。
六、本件事證已臻明確，兩造其餘攻擊防禦方法核與判決結果不
    生影響，爰不另一一論述，併此敘明。
七、據上論結，本件原告之訴為無理由，依民事訴訟法第78條，
    判決如主文。
中    華    民    國    99    年    11    月     4    日
                  民事第四庭    審判長法  官  張瑜鳳
                                      法  官  余明賢
                                      法  官  林怡伸
以上正本係照原本作成
如對本判決上訴，須於判決送達後20日內向本院提出上訴狀。
如委任律師提起上訴者，應一併繳納上訴審裁判費。
中    華    民    國    99    年    11    月     4    日
                                      書記官  施若娟

司法院資訊處製作；財團法人民間司法改革基金會備份。
